【裁判字號】    99,台上,4800
【裁判日期】    990729
【裁判案由】    違反貪污治罪條例等罪
【裁判全文】
最高法院刑事判決            九十九年度台上字第四八００號
上  訴  人  甲○○
選任辯護人  紀亙彥律師
上  訴  人  乙○○
選任辯護人  羅美鈴律師
上  訴  人  丙○○
上列上訴人等因違反貪污治罪條例等罪案件，不服台灣高等法院
中華民國九十九年三月三十一日第二審更審判決（九十八年度重
上更(一)字第六九號，起訴案號：台灣桃園地方法院檢察署九十一
年度偵字第六八六九號、第一九五二五號、九十二年度偵字第二
一一九號、第二一二０號），提起上訴，本院判決如下：
    主  文
原判決撤銷，發回台灣高等法院。
    理  由
本件原判決認定：上訴人甲○○係桃園縣政府工務局建築管理課
（下稱桃園縣建管課）技佐，自民國八十九年六月起，負責縣內
「營建工程剩餘土石方處理及資源堆置場」之申請設置、啟用等
審查業務，為依據法令從事公務之人員。上訴人乙○○於八十九
年一月四日集資設立華棋實業有限公司（下稱華棋公司），為實
際負責人，並擔任總經理；上訴人丙○○為華棋公司股東，負責
財務管理，均非依據法令從事公務之人員。華棋公司於八十九年
三月九日，以桃園縣觀音鄉○○段161、161之1、161之2、162之
1、162之2、162之3、163之2、164之2、164之3、164之4、164之
5、164之6、164之7、165、165之1、165之2、166之1、166之2、
166之3、166之4、166之5、166之6、166之7等地號土地（共二十
三筆土地，面積15778 平方公尺），向桃園縣政府申請設置營建
剩餘土石方資源堆置轉運處理場（下稱土資場）。其中161、161
之2、162之3、165之2、166之3、166之4、166之6、166之7 等地
號土地（面積共7511平方公尺），使用分區及編定為「都市計畫
住宅區」，164-7 地號土地屬國有土地，管理者為財政部國有財
產局。上開申請案於八十九年三月二十四日第一次會勘後，即經
桃園縣政府都市計畫課（下稱桃園縣都計課）承辦人員簽註表示
：「不符土地分區使用」。乙○○、丙○○為使華棋公司上開申
請案順利通過，遂透過友人陳台光結識不知情之桃園縣議員李家
興（業經原法院上訴審判決無罪確定），經由李家興關切該申請
案之審查進度，進而認識承辦人即桃園縣建管課技佐甲○○。甲
○○明知(一)桃園縣政府工務局水利課（下稱桃園縣水利課）承辦
人員於八十九年四月六日在桃園縣政府公文簽辦單簽註：「本案
『土石方資源堆置場』場區○○○○○段164-7 地號，請檢附所
有權人同意書後再議」；而台灣省桃園農田水利會（下稱桃園農
田水利會）於八十九年五月十一日以桃農水管字第3131號函表示
：桃園縣觀音鄉○○段164-7 號土地為國有，林朝明擁有該地土
地使用權，經查上開地號水路正由林朝明君向本會申請水路廢除
中，因資料尚未補足，本會尚未同意所請；(二)桃園縣都計課於八
十九年四月十日簽註「本案不符土地使用管制」；(三)桃園縣政府
環境保護局（下稱桃園縣環保局）於八十九年四月十九日出具會
簽意見：「本案堆置土石量若超過1000立方米，屬應申請操作許
可固定污染源」。嗣於八十九年七月十八日桃園縣政府召開設置
許可審查會議時，各單位就華棋公司申請設置案決議：本案土地
部分使用分區○○地○道路用地）不符規定，且都市計畫書圖規
定，須以市地重劃方式取得，請業務單位函請內政部釋義後憑辦
。詎乙○○、丙○○因華棋公司土資場申請設置案有上開不符規
定之事項，並由甲○○告知桃園縣政府可能會核准百富實業有限
公司土資場之設置申請，為求順利取得桃園縣政府核准設置，竟
共同基於對甲○○關於違背職務之行為，交付不正利益之單一犯
意聯絡，由乙○○負責關說、招待甲○○，丙○○負責支付招待
之款項。二人謀議既定，旋於八十九年七月十八日後某日，由乙
○○向甲○○關說，允以招待餐飲之不正利益，期使甲○○在華
棋公司申請設置過程協助辦理，甲○○明知其為桃園縣建管課土
資場申請設置案件之承辦人，本於職權應綜合各會辦單位之意見
，就申請人之申請狀況據實呈現於綜合簽呈（下稱綜簽）內，俾
使上級主管得依實情審酌辦理，竟應允之，並基於對於違背職務
之行為，收受不正利益之單一犯意，於八十九年九月七日上呈綜
簽前，明知華棋公司尚未依照桃園縣水利課先前之簽辦意見取得
164-7 號國有土地所有權人同意書（桃園農田水利會係於八十九
年九月二十七日以桃農水管字第7304號函覆同意林朝明使用164-
7地號土地，桃園縣政府於八十九年十月二日以89府工水字第199
249 號函覆同意），亦未依桃園縣環保局前揭會簽意見取得固定
污染源操作許可（華棋公司係於九十一年十一月十五日始取得固
定污染源之操作許可證），僅以華棋公司已在法院公證切結「如
於營運期間，政府依都市計畫辦理市地重劃，應無條件配合政府
開發事宜辦理」為由，擬具先行核發設置許可證之簽呈，而未確
實將華棋公司尚有未符合桃園縣水利課、桃園縣環保局會簽之意
見，揭示於上開綜簽內，欲使華棋公司得以儘速違法設置。幸經
其主管即桃園縣建管課專員蔡宗烈（事後擢升為工務局副局長）
以「前會簽相關單位時，仍有諸多事項未能釐清」，要求甲○○
列表再會相關單位查明。甲○○明知華棋公司於八十九年六月三
十日僅取得固定污染源「設置」許可證，尚未取得固定污染源「
操作」許可證，不符合桃園縣環保局於八十九年四月十九日出具
之會簽意見，於八十九年十月九日再行彙整列表綜簽時，於綜合
各會辦單位意見整理表之桃園縣環保局欄位下，加上第五點：「
於89年6 月30日核發固定污染源設置許可證」，就華棋公司尚未
取得固定污染源「操作」許可證之事實，竟違背職務，未於案件
審理中加註簽辦意見。又甲○○於八十九年十月五日已知內政部
營建署八十九年九月十九日89營署都字第36194 號函已明確表示
：不得於都市計畫住宅區申請設置土資場，而華棋公司申設土資
場之161、161之2、162之3、165之2、166之3、166之4、166 之6
、166之7等地號土地，使用分區及編定為「都市計畫住宅區」，
占申請設置土資場總面積約近二分之一，竟於八十九年十月九日
呈上綜簽時，故意消極未將內政部營建署上開函釋揭露於該綜簽
上而為違背職務之行為，致桃園縣政府不察而以八十九年十月十
七日89府工建字第160654號函正式准予華棋公司土資場之設置。
甲○○復於不詳時間、地點，先後將桃園縣政府工務局內部有關
華棋公司申請土資場之公文彙辦單，包括都計課、水利課等單位
會簽意見，以及桃園農田水利會八十九年五月十一日桃農水管字
第3131號函、八十九年八月三十日簽呈等職務上所掌公文，交予
乙○○影印攜回，以便乙○○能充份掌握各單位審核該土資場設
置之意見；並將八十九年十月四日綜簽手稿交由乙○○代為繕打
製作完成。復於八十九年十一月底某日，將草擬之八十九年十二
月四日簽呈「主旨：貴公司於觀音鄉○○段161等23 筆土地，面
積1.5778公頃，申請設置營建剩餘土石方資源置轉運乙案，…」
之手稿交予乙○○，轉由丙○○將該手稿交予不知情之趙復中以
電腦繕打，乙○○並於當日招待甲○○至桃園縣桃園市○○路「
嘉年華KTV 」飲酒；另於桃園縣政府核准華棋公司土資場啟用前
之八十九年十二月間，又接續二次招待甲○○至台北市北投區「
牡丹莊酒家」飲酒作樂，將免費宴飲作樂等不正利益交予甲○○
收受。嗣甲○○將趙復中繕打完成之上開簽文上呈，經桃園縣政
府工務局副局長蔡宗烈，以工務局長甲章核發桃園縣政府八十九
年十二月十四日89府工建字第254107號函，同意華棋公司土資場
之啟用等情。因將第一審判決關於甲○○公務員違背職務收受不
正利益及乙○○、丙○○對於依據法令從事公務之人員，關於違
背職務之行為交付不正利益等部分均撤銷，改判分別論處甲○○
依據法令從事公務之人員，對於違背職務之行為，收受不正利益
罪刑（處有期徒刑十年二月，褫奪公權三年）；乙○○、丙○○
共同非依據法令從事公務之人員，對於依據法令從事公務之人員
，關於違背職務之行為，交付不正利益罪刑（乙○○處有期徒刑
一年，褫奪公權一年；減為有期徒刑六月，褫奪公權一年；丙○
○處有期徒刑十月，褫奪公權一年；減為有期徒刑五月，褫奪公
權一年）。固非無見（原法院上訴審諭知甲○○被訴公務員公文
書登載不實無罪、諭知乙○○、丙○○被訴行使業務上登載不實
文書、使公務員登載不實均無罪等部分，未據上訴已確定；原法
院上訴審論處乙○○共同連續商業負責人，以明知為不實之事項
，而填製會計憑證及公司負責人為納稅義務人以不正當方法逃漏
稅捐等罪刑部分，經本院從程序上駁回乙○○在第三審之上訴確
定）。
惟查：（一）貪污治罪條例第十二條第一項、第二項分別規定：
「犯第四條至第六條之罪，情節輕微，而其所得或所圖得財物或
不正利益在新台幣五萬元以下者，減輕其刑」、「犯前條第一項
、第二項之罪，情節輕微，而其行求、期約或交付之財物在新台
幣五萬元以下者，亦同」；則違反貪污治罪條例第四條至第六條
或第十一條第一項、第二項規定之行為人，倘符合該條例第十二
條第一項或第二項之要件，法院即應減輕其刑，而無自由酌裁之
權；是違反貪污治罪條例第四條至第六條之行為人，其本身或其
他私人是否因其行為而獲得利益﹖其所得或所圖得之財物或不正
利益之數額究為若干﹖犯貪污治罪條例第十一條第一項、第二項
行賄罪之行為人，其行求、期約或交付之財物數額究係若干﹖以
及渠等之情節是否輕微﹖俱關乎法律之適用，自應查證明白、翔
實認定，始足為是否適用上揭法律之依據。原判決事實欄僅認定
：甲○○接受乙○○、丙○○招待至桃園縣桃園市○○路「嘉年
華KT V」飲酒一次及至台北市北投區「牡丹莊酒家」飲酒作樂二
次等免費宴飲作樂之不正利益，惟就該等不正利益之確實數額究
係若干？以及其情節是否輕微﹖俱未認定，已不足為論斷上訴人
等是否分別有貪污治罪條例第十二條第一項、第二項減輕其刑規
定適用之依據。又原判決依憑調查證據之結果，於理由內說明：
「故丙○○簽發85700元、29900元支票二紙，確實係支付乙○○
、丙○○因行賄甲○○分別前往北投牡丹莊酒店、桃園嘉年華KT
V 消費之款項無誤」（見原判決正本第二十頁第三十行至第二一
頁第一行）；如若無誤，乃意指丙○○所簽發，以中國國際商業
銀行八德分行為付款人、票載發票日分別為九十四年四月二日及
同年四月六日、面額為29900元（票號PTA0000000）、85700元（
票號PTA0000000）之支票各乙紙，即係乙○○、丙○○為交付前
揭免費宴飲作樂之不正利益予甲○○，而分別支付予桃園嘉年華
KTV 或北投牡丹莊酒店之對價；此與其理由內另說明：「因北投
牡丹莊酒店平均消費金額為2、3萬元……且乙○○自承：一個禮
拜大約四天上酒店，丙○○以宴請甲○○至少二次……並於本院
（指原審，下同）坦認：牡丹莊酒家結帳時，還把前次消費一起
結清，以罪疑唯輕原則，本院認乙○○、丙○○宴請甲○○至牡
丹莊酒家二次，故丙○○簽發85700 元支票另供乙○○交際應酬
代價一次，不無可能，尚難以上開支票金額過高，即認非丙○○
簽發供宴請甲○○所用」（即意指上揭面額85700 元之支票，除
供作彼二人宴請甲○○至北投牡丹莊酒店飲酒作樂二次之費用外
，另又以之作為乙○○其他交際應酬一次應支付之對價），顯相
牴觸，亦屬理由矛盾。又丙○○、乙○○宴請甲○○時，究係有
幾人在場一同飲酒作樂？每次宴飲作樂所花費之總金額，是否即
與甲○○所收受或丙○○、乙○○所交付不正利益之數額相當？
應否扣除與甲○○無關之他人宴飲作樂所應分擔之部分？關係甲
○○所收受不正利益之數額暨丙○○、乙○○所交付之財物數額
，是否在新台幣五萬元以下﹖以及上訴人等是否有貪污治罪條例
第十二條第一項或第二項減輕其刑規定之適用，自有調查釐清之
必要。原判決就此未予調查、審認及說明，不但有證據調查未盡
及理由不備之違法，且此部分事實不明，本院亦無從就原判決未
適用貪污治罪條例第十二條第一項或第二項之規定分別減輕上訴
人等之刑，是否妥適為法律上之判斷。（二）「公私場所於設置
或變更經中央主管機關指定公告之固定污染源前，應檢具空氣污
染防制計畫，向直轄巿、縣（巿）主管機關申請核發許可證後，
始得為之」、「前項固定污染源設置或變更後，應檢具符合排放
標準之證明文件，向直轄巿、縣（巿）主管機關申請核發許可證
後，始得操作」，為上訴人等行為時即八十八年一月二十日修正
公布之空氣污染防制法第二十四條所明定。又上訴人等行為時即
八十八年六月十六日修正公布之固定污染源設置變更及操作許可
辦法第五條、第八條、第十條第一項、第四項、第十一條復分別
規定：「公私場所申請固定污染源設置或變更許可時，應填具申
請表，並檢具經依法登記執業之環境工程技師或其他相關專業技
師簽證之空氣污染防制計畫，向直轄市、縣（市）主管機關為之
。並得同時檢具空氣污染物排放總量及濃度許可之證明文件，依
本法第二十六條第一項規定，申請改善其排放空氣污染物總量」
、「公私場所應於取得固定污染源設置許可證後，始得進行設備
安裝或廠房建造，並應依許可內容進行設置或變更。但整地工程
及基礎工程，不在此限」、「公私場所依本法第二十四條第二項
規定，申請固定污染源之操作許可時，應填具申請表，並檢具下
列文件，向直轄市、縣（市）主管機關為之……」、「依第七條
規定領取設置許可證者，應檢具空氣污染防制措施說明書，申請
操作許可」、「公私場所依本法第六十九條規定，申請固定污染
源之操作許可時，應填具申請表，並檢具下列文件，向直轄市、
縣（市）主管機關為之……」。則空氣固定污染源之設置許可，
係於公私場所於設置經中央主管機關指定公告之固定污染源前，
由申請人檢具空氣污染防制計畫，向主管機關申請核發；而空氣
固定污染源之操作許可，乃空氣固定污染源經設置取得設置許可
後，由申請人檢具符合排放標準之證明文件或空氣污染防制措施
說明書，向主管機關申請核發，二者屬前後不同之階段。證人即
桃園縣環保局課員黃美君於法務部調查局桃園縣調查站及第一審
供稱：「經我聯繫本局空保課人員，據渠等表示現行環保法規定
設立之前要設置許可證，正式營運之前要取得操作許可證」、「
雖然桃園縣政府於八十九年十二月十五日同意華棋土資場啟用，
但如果該公司並未正式營運的話，而在九十年八月十三日方提出
操作申請，並未違反空污法」、「當天在調查站是就我個人瞭解
作陳述，依照我個人瞭解，操作應該是屬於行為法，因為如果沒
有許可證沒有此行為就不會罰，沒有許可證，但是有污染的行為
就會處罰」（見偵字第一九五二五號卷第三宗第一三七頁背面、
第一審卷第四宗第十八頁）。若俱屬無誤，似意指華棋公司土資
場申請設置時，僅需取得空氣固定污染源之設置許可即屬符合規
定，該固定污染源操作許可祇要在該土資場開始營運之前取得即
可，則甲○○於八十九年十月九日彙整列表綜簽時，於綜合各會
辦單位意見整理表之桃園縣環保局欄位下，未就華棋公司尚未取
得固定污染源「操作」許可證之事實加註簽辦意見，是否屬於違
背職務之行為﹖仍待研求。證人黃美君前揭供述，即屬有利於上
訴人等之證據，原判決未說明不予採納之理由，有理由不備之違
法。以上，或係上訴意旨所指摘，或為本院得依職權調查之事項
，應認原判決仍有撤銷發回更審之原因。又原判決理由內敘明不
另諭知無罪部分，基於審判不可分之原則，併予發回。
據上論結，應依刑事訴訟法第三百九十七條、第四百零一條，判
決如主文。
中    華    民    國  九十九  年    七    月  二十九  日
                      最高法院刑事第七庭
                          審判長法官  林  永  茂
                                法官  蘇  振  堂
                                法官  蕭  仰  歸
                                法官  林  立  華
                                法官  蔡  彩  貞
本件正本證明與原本無異
                                      書  記  官
中    華    民    國  九十九  年    八    月    四    日
                                                      Ｑ

司法院資訊處製作；財團法人民間司法改革基金會備份。
